【裁判字號】    99,消債抗,29
【裁判日期】    991105
【裁判案由】    免責
【裁判全文】
臺灣桃園地方法院民事裁定                 99年度消債抗字第29號
抗  告  人  甲○○
代  理  人  嚴怡華律師
上列抗告人因消費者債務清理條例免責事件，對於中華民國99年
5 月26日本院98年度消債聲字第8 號裁定提起抗告，本院裁定如
下：
    主  文
抗告駁回。
抗告程序費用新臺幣壹仟元由抗告人負擔。
    理  由
一、按法院裁定開始清算程序後，債務人有薪資、執行業務所得
    或其他固定收入，而普通債權人之分配總額低於債務人聲請
    清算前2 年間，可處分所得扣除自己及依法應受其扶養者所
    必要生活費用之數額者，法院應為不免責之裁定。但債務人
    證明經普通債權人全體同意者，不在此限；債務人有下列各
    款情形之一者，法院應為不免責之裁定。但債務人證明經普
    通債權人全體同意者，不在此限：四、因浪費、賭博或其他
    投機行為，致財產顯然減少或負擔過重之債務，而生開始清
    算之原因。消費者債務清理條例第133條、第134條第4 款分
    別定有明文。又消費者債務清理制度並非在使債務人恣意消
    費所造成之債務而轉嫁予債權人負擔，故債務人免責制度，
    應在鼓勵勤勞誠實之債務人，而非縱容債務人奢侈浪費，倘
    債務人於聲請清算前之相當期間內，利用信用金融之機會，
    恣意為非屬通常生活所需之鉅額消費或作奢侈性、浪費性之
    消費而不在意日後履行返還之能力，自不容其利用消費者債
    務清理條例中之免責制度，致濫用清算程序以規避其應負擔
    之償還責任，如此始符消費者債務清理條例之立法本旨。
二、本件抗告意旨略以：抗告人每月新台幣（下同）1 萬元之工
    作所得來源係報社發派傳單之臨時工，然抗告人本身係中度
    肢障，且為中低收入戶；先前之所以積欠債務係因抗告人之
    每月所得有限，卻仍須扶養1對未成年之兒女（兒子為15 歲
    、女兒為13歲），不得已只好靠借貸度日，以致於當發現每
    月最低繳款金額到達2 萬元時，才驚覺手上之現金卡及信用
    卡已有十多張，且債務纏身，妻子亦因此與抗告人離婚，而
    子女之監護權亦由抗告人行使，妻子離家後翌年即遭逢祖母
    往生，此對抗告人之處境無疑雪上加霜；抗告人所得微薄，
    幸蒙雇主接濟，知悉抗告人家中處境後，即借錢與抗告人，
    並幫忙購置家具、食品、機票等，並給予抗告人現金繳納卡
    費及孩子的學費、健保費、托育費、午餐費、房租等生活支
    出；因妻子是大陸人士且已離異，其所賺取之金錢全無分擔
    家用，造成抗告人獨自負擔所有家計，以致入不敷出，負債
    累累，遂請求法律扶助，聲請消費者債務清理程序尋求經濟
    之重建。準此，爰提起抗告並請求廢棄原裁定等語。
三、經查：
（一）本件抗告人聲請消費者債務清理條例之清算事件，前經本
      院於民國99年1 月26日以98年度消債清字第49號裁定准予
      開始清算程序，並同時終止清算程序確定在案，此經本院
      依職權調閱上開卷宗查核無訛。
（二）查本件經本院98年度消債清字第49號聲請消費者債務清理
      條例之清算事件（以下簡稱：消債清算事件）時，本院曾
      依職權調閱抗告人96、97年度之法務部稅務電子閘門財產
      所得調件明細表所載（本案消債清算事件卷第11、12頁）
      ，抗告人名下並無任何財產且無任何所得資料，而抗告人
      之前開消債清算事件於98年9 月22日言詞辯論期日時，抗
      告人亦清楚表示其每月所得即如上述抗告意旨所載，明顯
      入不敷出，已無任何多於資金可供清償等語，復有抗告人
      於本院99年度消債聲字第8 號聲請消費者債務清理條例之
      免責事件（以下簡稱：消債免責事件）所提出之手寫之說
      明書1 紙（見上開消債免責事件卷第140 頁）在卷可憑；
      又依抗告人於本院97年度消債更字第902 號聲請消費者債
      務清理條例之更生事件（以下簡稱：消債更生事件）提出
      之身心障礙手冊、桃園縣身心障礙者領取生活補助證明書
      所載（見前開消債更生事件第6 、7 頁），抗告人每月除
      派報所得外，另有領取桃園縣身心障礙生活補助4,000 元
      （中低收入之中度殘障），故抗告人每月之實際所得應有
      14,000元；惟縱然如此，抗告人每月之合理支出應為：21
      ,624元〔計算式：9,829 ＋（9,829 ×60％×2 ）＝21,6
      24元，小數點以下四捨五入〕，顯已超過抗告人之每月所
      得，揆諸首揭消費者債務清理條例第133 條之規定，抗告
      人即未能符合該條文所定「法院裁定開始清算程序後，債
      務人有薪資、執行業務所得或其他固定收入」之要件，因
      而無法適用該條免責與否之條件。
（三）再者，原審裁定抗告人不免責之理由，非僅以抗告人符合
      消費者債務清理條例第133 條之規定為由，尚認抗告人有
      消費者債務清理條例第134 條第4 款所示法院應為不免責
      之事由，抗告人對雖具狀說明因扶養支出及所得有限，不
      得已以債養債導致個人信用超過其所能負擔者；惟綜觀上
      述各卷所載，抗告人之經濟情況，雖值同情，且其生活條
      件之嚴峻非屬不可想像，然依本院99年度消債聲字第8 號
      消債清免責事件中，各債權人所陳報關於抗告人之消費記
      錄，及借貸之期日以察，抗告人頻以預借現金、小額借款
      方式周轉其生活上所需，以致信用膨脹，債務以倍數增加
      、加以抗告人前於電視購物、精品店、生化公司、旅行社
      等非屬日常生活必要之消費，致使無力負荷其債務，雖斯
      時塑膠信用貨幣之發行過於浮濫，然抗告人卻無視高額之
      循環利率導致以債養債循環生息，終走上無力清償之一途
      ，對此，抗告人亦有其應負之責任；況此之浪費情事，縱
      如抗告人所陳，其中度肢障、中低收入戶，且需扶養其2
      名未成年子女，惟上述消費情事皆已附於原審各債權人之
      陳報附件所列。從而，抗告人亦同時存在前述其他不免責
      事由至為明確，原裁定為抗告人不免責之裁定，於法並無
      不合，且抗告人亦無法提出已得經普通債權人全體同意之
      證名，則抗告意旨指摘原裁定不當，求予廢棄，為無理由
      ，應予駁回。
四、據上論結，本件抗告為無理由，依消費者債務清理條例第15
    條、民事訴訟法第495 條之1 第1 項、第449 條第1 項、第
    95條、第78條，裁定如主文。
中    華    民    國    99    年    11    月    5     日
                  民事第二庭  審判長  法  官   劉克聖
                                      法  官   袁雪華
                                      法  官   高明德
上列正本係照原本作成。
本裁定不得再抗告。
中    華    民    國    99    年    11    月    5     日
                                      書記官   崔青菁

司法院資訊處製作；財團法人民間司法改革基金會備份。
